臺灣高等法院臺南分院刑事判決
109年度金上訴字第831號
上  訴  人  臺灣雲林地方檢察署檢察官
被      告  林怡靜


上列上訴人因被告洗錢防制法等案件，不服臺灣雲林地方法院10
9年度金訴字第29號中華民國109年5月28日第一審判決（起訴案
號：臺灣雲林地方檢察署109年度偵字第736號），提起上訴，本
院判決如下：
    主  文
上訴駁回。
    事  實
一、乙○○可預見提供其個人金融帳戶之存摺、金融卡及密碼供不
    具特別信賴關係之他人使用，可能幫助他人遂行詐欺取財之
    犯罪，竟為貪求提供一個金融帳戶即可每10日獲取新臺幣（
    下同）1萬元高額報酬之目的，基於縱有人以其提供之金融
    帳戶實施詐欺取財犯行亦不違背其本意之不確定故意，在臉
    書瀏覽發現有人提供可賺錢訊息後，即以通訊軟體LINE（下
    稱LINE）與真實姓名年籍不詳、自稱「周宜萱」之成年人聯
    繫，並依「周宜萱」之指示，將其申設之第一商業銀行斗六
    分行帳號00000000000號帳戶（下稱本案帳戶）金融卡密碼
    改成指定之密碼，再於民國108年11月1日前某日，在桃園市
    中壢區之統一超商內，將其申設之本案帳戶之存摺及金融卡
    ，寄交予「周宜萱」所指定之不詳成年人收受，而容任「周
    宜萱」及所屬詐欺集團成員（無證據證明有未成年人）使用
    前揭本案帳戶遂行犯罪，以此方式幫助他人犯詐欺取財之犯
    行。嗣詐欺集團成員取得本案帳戶後，即意圖為自己不法之
    所有，分別為下列行為：
  ㈠於108年11月1日9時56分許，偽以丙○○○弟媳名義，撥打電話
    向丙○○○謊稱：要借錢云云，致丙○○○陷於錯誤，而依該人之
    指示，於同日11時許，在新北市○○區○○路000號之板信商業
    銀行新莊分行內，臨櫃匯款新臺幣（下同）5 萬元至上開本
    案帳戶內。
  ㈡於108年11月1日11時許，假藉甲○○外甥名義，撥打電話向甲○
    ○佯稱：兒子要結婚，因身上的錢都拿去定存，現在要急用
    需借錢云云，致甲○○陷於錯誤，而依該人之指示，於同日11
    時55分許，在新北市○○區○○路0號之三重忠孝路郵局內，臨
    櫃匯款5萬元至上開本案帳戶內。嗣丙○○○、甲○○於匯款後發
    覺有異，始知受騙。
二、案經丙○○○、甲○○訴由雲林縣警察局斗六分局報請臺灣雲林
    地方檢察署檢察官偵查起訴。　　　　
    理  由
壹、程序部分：
一、本件被告雖於本院109年11月6日審理期日未到庭，惟本件審
    理期日傳票已於109年8月25日合法寄存送達被告住所，被告
    並已於109年8月29日至雲林縣警察局斗六分局莿桐派出所具
    領，有本院送達證書及被告具領紀錄在卷可稽（見本院卷第
    59頁、第61頁），是本件被告經合法傳喚，無正當之理由不
    到庭，爰依刑事訴訟法第371條規定，不待其陳述，逕行判
    決。
二、按被告以外之人於審判外之陳述，雖不符刑事訴訟法第159
    條之1至第159條之4之規定，而經當事人於審判程序同意作
    為證據，法院審酌該言詞陳述或書面陳述作成時之情況，認
    為適當者，亦得為證據。當事人、代理人或辯護人於法院調
    查證據時，知有第159條第1項不得為證據之情形，而未於言
    詞辯論終結前聲明異議者，視為有前項之同意，刑事訴訟法
    第159條之5規定甚明。查本判決所引用之下列供述證據暨其
    他書證、物證，檢察官、被告於本院行準備程序時，均同意
    作為本案證據（見本院卷第52頁），於本院審理時，被告經
    合法傳喚無正當理由不到庭，而檢察官對於本件判決所引用
    之前揭證據資料，均同意作為本案證據，於本院逐一提示後
    ，迄於言詞辯論終結前亦未聲明異議，本院審酌上開證據資
    料製作時之情況，尚無違法不當及證明力明顯過低之瑕疵，
    認以之作為證據應屬適當，故揆諸前開規定，應認有證據能
    力，合先敘明。
貳、實體部分：
一、被告經合法傳喚無正當理由不到庭。惟上開犯罪事實，業據
    被告於原審及本院準備程序時均坦承不諱（見原審卷第94頁
    ，本院卷第50頁、第52頁），核與丙○○○、甲○○於警詢之證
    述情節相符（見警卷第15頁至第17頁、第30頁至第31頁），
    且有帳戶個資檢視、告訴人丙○○○提出之板信商業銀行匯款
    申請書、存摺封面、內頁影本、手機畫面翻拍照片、新北市
    政府警察局新莊分局中和派出所陳報單、內政部警政署反詐
    騙諮詢專線紀錄表、受理詐騙帳戶通報警示簡便格式表、金
    融機構聯防機制通報單、受理刑事案件報案三聯單、受理各
    類案件紀錄表（見警卷第14頁至第26頁）、告訴人甲○○提出
    郵政跨行匯款申請書、新北市政府警察局三重分局厚德派出
    所陳報單、受理各類案件紀錄表、受理刑事案件報案三聯單
    、受理詐騙帳戶通報警示簡便格式表、金融機構聯防機制通
    報單、內政部警政署反詐騙諮詢專線紀錄表（見警卷第4頁
    至第9頁、第29頁至第37頁）、第一商業銀行斗六分行108年
    12月9日一斗六字第00124 號函暨檢附之開戶基本資料、109
    年4月10日一斗六字第00038號函暨檢附之存摺存款客戶歷史
    交易明細表（見警卷第32頁，原審卷第37頁至第59頁）在卷
    可為佐證，足見被告之前揭任意性自白核與事實相符，事證
    明確，上開犯行均堪認定，應依法論科。
二、論罪部分：
　㈠按刑法上之幫助犯，係對於犯罪與正犯有共同之認識，而以
    幫助之意思，對於正犯資以助力，而未參與實施犯罪之行為
    者而言（最高法院75年度台上字第1509號、88年度台上字第
    1270號判決意旨參照）。是以如未參與實行犯罪構成要件之
    行為，且係出於幫助之意思提供助力，即屬幫助犯，而非共
    同正犯。本件被告提供金融機構帳戶資料予不詳之詐欺集團
    成員，作為實行詐欺取財之犯罪工具，其單純提供帳戶供人
    使用之行為，並不等同於向被害人施以欺罔之詐術行為，且
    亦無證據證明被告有參與詐欺取財犯行之構成要件行為，或
    與該詐欺集團成員有詐欺取財之犯意聯絡，是被告提供帳戶
    供人使用之行為，係對於該詐欺集團成員遂行詐欺取財犯行
    ，資以助力，揆諸上開判決意旨，核被告所為，係犯刑法第
    30條第1項前段、第339條第1項之幫助詐欺取財罪。被告以1
    交付存摺、提款卡之單一幫助行為，幫助詐欺集團詐得告訴
    人共2人之財物，乃1行為觸犯2次幫助詐欺取財罪，為想像
    競合犯，應依刑法第55條前段規定，僅論以1個幫助詐欺取
    財罪。
  ㈡被告幫助他人犯詐欺取財罪，為幫助犯，本院衡其犯罪情節
    顯較正犯為輕，爰依刑法第30條第2項之規定，按正犯之刑
    減輕之。
　㈢檢察官起訴暨上訴意旨雖認被告上揭行為另構成洗錢防制法
    第2條第2款所定之洗錢行為，而應依同法第14條第1項規定
    論以洗錢罪云云。惟按：
　⒈洗錢防制法之立法目的，依同法第1條之規定，係在防制洗錢
    ，打擊犯罪。申言之，即在於防範與制止特定犯罪所得藉由
    洗錢行為（例如經由各種金融機構或其他交易管道），使其
    形式上轉換成為合法來源，而掩飾或切斷犯罪所得來源與犯
    罪之關聯性以躲避查緝。是洗錢防制法第2條第2款「掩飾或
    隱匿特定犯罪所得之本質、來源、去向、所在、所有權、處
    分權或其他權益者」之洗錢行為，除客觀上須有掩飾或隱匿
    特定犯罪所得之本質、來源、去向、所在、所有權、處分權
    或其他權益之行為外，主觀上仍須有旨在避免追訴、處罰而
    為上述行為之犯意，始克相當。又提供帳戶（例如：販售帳
    戶予他人使用）以掩飾不法所得之去向，固可能為洗錢行為
    之態樣。然於單純交付帳戶予他人使用，以使他人藉以取得
    特定犯罪所得之情形，是否當然即屬掩飾或隱匿不法所得之
    去向，而可構成洗錢行為，仍有疑問。因此，是否為洗錢防
    制法第2條第2款之洗錢行為，自應就犯罪全部過程加以觀察
    ，包括行為人是否具有洗錢之犯意，以及有無因而使特定犯
    罪所得之本質、來源、去向、所在、所有權、處分權或其他
    權益有所改變，或有無阻撓或危及對特定犯罪所得來源追查
    或處罰之行為在內。若僅係取得犯罪所得或利益之犯罪手段
    ，或並未合法化犯罪所得或利益之來源，而能一目了然來源
    之不法性，或作直接使用或消費之處分行為，自非洗錢防制
    法所規範之洗錢行為（最高法院106年度台上字第3711號判
    決意旨參照）。亦即洗錢罪之成立，除行為人主觀上應有掩
    飾或隱匿特定犯罪所得之犯意外，客觀上則應有掩飾或隱匿
    特定犯罪所得之行為，方始成立。是提供或販賣帳戶之行為
    雖可能構成洗錢防制法所規範之洗錢罪，惟仍應合乎上開主
    觀及客觀之要件，方屬洗錢防制法第14條第1項所定處罰之
    範疇，而非一有提供或販賣帳戶予他人使用之行為，即應論
    以洗錢罪。
  ⒉就本案而言，審酌被告歷來供述及卷證資料，固堪認被告將
    本案金融帳戶資料交付給不詳之人使用，其交付時已然預見
    所提供之帳戶資料可能淪為實行詐欺取財不法犯罪之工具，
    惟仍基於縱使該等帳戶遭挪作不法使用亦不違背其本意之主
    觀意思，提供其個人帳戶資料容任他人使用，顯具他人利用
    其申設之帳戶為詐欺取財之不確定故意。然尚難逕認被告主
    觀上亦足以認識其交付上開帳戶之資料後，將來可能匯、存
    入帳戶之資金性質或來源為何。申言之，不詳之人固因被告
    交付帳戶資料之舉而得管控本案帳戶內資金之流動，然施行
    詐欺之人使用上開帳戶流通之資金來源多端，或可能確為詐
    欺取財之犯罪所得，亦無從排除非屬洗錢防制法第3條各款
    所列特定犯罪而取得或變得之財物或財產上利益及其孳息之
    可能，即被告於交付上開帳戶資料之際，對其帳戶將來實際
    之資金流動狀況未必均能掌握或預見，自無從以此推論其主
    觀上已認識匯、存入上開帳戶內之金錢均係源自特定犯罪之
    所得，並具有掩飾、隱匿、移轉、變更、收受或持有該犯罪
    所得之意思，進而積極為掩飾、隱匿、移轉、變更、收受或
    持有該特定犯罪所得之客觀行為。據此，被告雖有提供上開
    金融帳戶之資料給他人使用之行為，惟其交付帳戶資料予他
    人使用，僅係幫助正犯「取得」犯罪所得之犯罪手段，而非
    「掩飾」或「隱匿」犯罪所得之行為，換言之，其「掩飾」
    或「隱匿」者乃正犯之詐欺行為，而非正犯之犯罪所得，且
    其行為並未將犯罪所得之來源合法化，堪認其提供上開銀行
    帳戶之資料給他人使用之行為，尚難謂係「掩飾」或「隱匿
    」犯罪所得之行為。揆諸前揭說明，要難僅以被告單純提供
    帳戶資料而對於詐欺取財犯罪資以助力之舉，即遽論其所為
    已屬洗錢防制法所規範之洗錢行為，而必然亦成立洗錢犯罪
    。
  ⒊洗錢防制法第2條規定：「本法所稱洗錢，指下列行為：意
    圖掩飾或隱匿特定犯罪所得來源，或使他人逃避刑事追訴，
    而移轉或變更特定犯罪所得。掩飾或隱匿特定犯罪所得之
    本質、來源、去向、所在、所有權、處分權或其他權益者。
    收受、持有或使用他人之特定犯罪所得。」被告提供上開
    帳戶時，詐欺取財之犯罪行為尚未實施，詐欺取財之正犯尚
    未取得犯罪所得，故被告提供上開帳戶之行為並無將犯罪所
    得、非法金流予以「移轉」或「變更」之行為。又詐欺取財
    之犯罪所得乃告訴人匯款入被告帳戶後始有之概念，告訴人
    未匯入前（或根本不予理會），本案並無犯罪所得可言，匯
    入後，此乃詐欺取財正犯所得掌控之犯罪所得，此時犯罪所
    得之本質、來源、去向、所在、所有權、處分權及其他權益
    ，均未改變，犯罪所得也就無遭掩飾或隱匿之虞，犯罪所得
    當無從取得形式上合法之外觀。至於無法從上開帳戶進一步
    追查詐欺取財之正犯一事，乃被告無法供出其交付帳戶之對
    象之真實姓名年籍為何人，此係個案調查、判斷之事項，至
    其金流即告訴人匯入被告帳戶之款項，乃詐欺取財正犯之犯
    罪所得、不法金流，則屬明確。再者，被告提供之上開帳戶
    供人使用後，其事實上已無可能收受、持有或使用他人之特
    定犯罪所得，故其行為亦與前述洗錢罪規定之第3類型要件
    不合。
  ⒋依前述說明，被告所為尚不構成洗錢防制法第14條第1項之罪
    ，檢察官起訴意旨認被告之行為構成洗錢防制法第14條第1
    項之罪，難認有理由，此部分原應為無罪之諭知，惟起訴意
    旨認此部分與前開論罪科刑部分具有想像競合犯之裁判上一
    罪關係，爰不另為無罪之諭知。
叁、上訴駁回理由：
一、原審認被告犯幫助詐欺取財罪之事證明確，因予適用刑法第
    30條第1項前段、第2項、第339條第1項、第41條第1項前段
    、第55條，刑法施行法第1條之1第1項，並審酌近年來國內
    多有詐欺集團犯案，均係使用人頭帳戶以作為收受不法所得
    款項之手段，並藉以逃避查緝，被告竟仍輕率提供其所申辦
    之上開金融帳戶來幫助他人為詐欺取財之犯行，其行為足以
    助長詐騙集團之惡行，而破壞人與人之間之信賴關係，實際
    上亦已使告訴人受詐騙並受有損害，實不可取，惟考量被告
    並未實際參與詐欺取財犯行，本件亦未獲得利益，其於警詢
    、偵查及原審審理之初否認犯行，於言詞辯論終結前坦承犯
    行，自陳原任職於拉鏈工廠，因受疫情影響，目前沒有工作
    ，與爸爸、弟弟、妹妹同住，未婚之家庭狀況，國中畢業之
    學歷等一切情狀，量處拘役50日，並諭知易科罰金之折算標
    準。且說明：
  ㈠本案並無證據證明被告之上開犯行有取得任何犯罪所得，亦
    無證據足認被告有分得告訴人給付予詐騙集團之金錢，是被
    告既無犯罪所得，自無從宣告沒收。
  ㈡公訴意旨所敘被告涉及洗錢防制法之洗錢罪嫌部分（即前開
    ㈢部分），並不成立犯罪，因被告此部分被訴事實，公訴意
    旨認與前揭經論罪科刑部分事實，有想像競合之裁判上一罪
    關係，爰不另為無罪之諭知。
二、本院核其認事用法，均無不合。另關於刑之量定，乃實體法
    上賦予法院得為自由裁量之事項，倘未有逾越法律所規定之
    範圍，或濫用其權限，即不得任意指摘為違法。本件原審於
    審酌上情後，量處被告上開刑期，衡情其刑之量定已審酌刑
    法第57條所列事項，並以行為人之責任為基礎，使罰當其罪
    而符合罪刑相當原則，並具妥當性而無違刑罰權之分配正義
    ，客觀上要難謂有何濫用權限、失衡或逾越法律所規定範圍
    之情事，足見其刑之量定亦稱允當。從而檢察官上訴指摘原
    判決就被告涉犯洗錢罪部分，不另為無罪諭知為不當，求為
    撤銷改判此部分有罪，為無理由，應予駁回。　
據上論斷，應依刑事訴訟法第368條、第371條，判決如主文。
本案經檢察官江金星提起公訴，檢察官李濂提起上訴，檢察官鄭
益雄到庭執行職務。 
中　　華　　民　　國　　109 　年　　11　　月　　27　　日
                  刑事第六庭    審判長法  官　張瑛宗
                                      法  官　林逸梅
                                      法　官  李秋瑩
以上正本證明與原本無異。
檢察官如不服本判決應於收受本判決後20日內向本院提出上訴書
，其未敘述上訴理由者並得於提起上訴後20日內向本院補提理由
書。(但應受刑事妥速審判法第9條規定之限制)
本件被告不得上訴。
                                      書記官　姚慈盈
中　　華　　民　　國　　109 　年　　11　　月　　27　　日
附錄本件論罪科刑法條全文：
中華民國刑法第339條
（普通詐欺罪）
意圖為自己或第三人不法之所有，以詐術使人將本人或第三人之
物交付者，處 5 年以下有期徒刑、拘役或科或併科 50 萬元以
下罰金。
以前項方法得財產上不法之利益或使第三人得之者，亦同。
前二項之未遂犯罰之。
刑事妥速審判法第9條
除前條情形外，第二審法院維持第一審所為無罪判決，提起上訴
之理由，以下列事項為限：
一、判決所適用之法令牴觸憲法。
二、判決違背司法院解釋。
三、判決違背判例。
刑事訴訟法第377條至第379條、第393條第1款規定，於前項案件
之審理，不適用之。